ACORDAO-COMPLETO-2467006

ACÓRDÃO 8455/2021 ATA 22/2021 - SEGUNDA CÂMARA

VISTOS, relatados e discutidos estes autos de concessão e alteração de reforma, em que se examina, nesta fase processual, pedido de reexame interposto por Evangelista Medeiros Costa contra o Acórdão 5707/2020-TCU-Segunda Câmara, 
ACORDAM os Ministros do Tribunal de Contas da União, reunidos em Sessão da Segunda Câmara, ante as razões expostas pelo Relator e com fulcro no art. 48, c/c os arts. 32 e 33, da Lei 8.443/1992, em: 
9.1. conhecer do pedido de reexame interposto por Evangelista Medeiros Costa para, no mérito, dar-lhe provimento, de forma a tornar sem efeito o Acórdão 5707/2020-TCU-Segunda Câmara em relação ao recorrente;
9.2. reconhecer o registro tácito do ato de alteração de reforma Evangelista Medeiros Costa;
9.3. determinar à Secretaria de Fiscalização de Integridade de Atos e Pagamentos de Pessoal e de Benefícios Sociais (Sefip) que dê imediato início aos procedimentos destinados à revisão de ofício do ato de Evangelista Medeiros Costa, nos termos do subitem 9.2.1 do Acórdão 122/2021-TCU-Plenário, relatado pelo Ministro Walton Alencar Rodrigues;
9.4. dar ciência desta deliberação ao recorrente e ao Comando do Pessoal de Fuzileiros Navais.

Em análise pedido de reexame em processo de concessão e alteração de reforma, interposto contra o Acórdão 5.707/2020-TCU-2ª Câmara, de relatoria do Ministro-Substituto Marcos Bemquerer Costa.

Segunda Câmara

3. Recorrente: Evangelista Medeiros Costa (XXX.888.312-XX).

13.1. Ministros presentes: Bruno Dantas (Presidente), Augusto Nardes (Relator), Aroldo Cedraz e Raimundo Carreiro.
13.2. Ministro-Substituto presente: Marcos Bemquerer Costa.

AUGUSTO NARDES

Adoto como relatório a instrução transcrita a seguir com os ajustes de forma pertinentes, a qual foi elaborada no âmbito da Secretaria de Recursos (Serur) , e cujo encaminhamento teve a anuência do dirigente daquela unidade e do representante do Ministério Público junto ao TCU (peças 38 a 40) :
"INTRODUÇÃO
1. Trata-se de pedido de reexame (peça 24) interposto pelo Sr. Evangelista Medeiros Costa contra o Acórdão 5707/2020-TCU-Segunda Câmara (peça 11) de que foi relator o Ministro-Substituto Marcos Bemquerer Costa.
1.1. A deliberação recorrida tem o seguinte teor:
VISTOS, relatados e discutidos estes autos em que se analisam atos de concessão e alteração de reforma a ex-servidores militares vinculados ao Comando do Pessoal de Fuzileiros Navais.
ACORDAM os Ministros do Tribunal de Contas da União, reunidos em Sessão da 2ª Câmara, ante as razões expostas pelo Relator, e com fulcro no art. 71, incisos III e IX, da Constituição Federal e nos arts. 1º, inciso V, e 39, inciso II, da Lei 8.443/1992, c/c o art. 259, inciso II, do Regimento Interno/TCU, em:
9.1. considerar legais as reformas concedidas aos Srs. Evangelista Medeiros Costa (peça 3) ; Francisco Canindé de Araújo Sá (peça 4) e José Santos Ramos (peça 6) , determinando o registro dos atos correspondentes;
9.2. considerar ilegais os atos de alteração de reforma dos Srs. Evangelista Medeiros Costa (peça 2) e Francisco Canindé de Araújo Sá (peça 5) , recusando os correspondentes registros;
9.3. aplicar a orientação fixada no verbete da Súmula/TCU 106 acerca das parcelas indevidamente percebidas de boa-fé pelos interessados mencionados no subitem 9.2;
9.4. determinar ao Comando do Pessoal de Fuzileiros Navais, em relação aos atos indicados no subitem 9.2 acima, que:
9.4.1. no prazo de 15 (quinze) dias, a contar da ciência desta deliberação, abstenha-se de realizar pagamentos decorrentes dos atos impugnados, sujeitando-se a autoridade administrativa omissa à responsabilidade solidária, nos termos do art. 262, caput, do Regimento Interno/TCU;
9.4.2. comunique os interessados a respeito deste Acórdão, alertando-os de que o efeito suspensivo proveniente da interposição de possíveis recursos perante o TCU não os eximem da devolução dos valores percebidos indevidamente após a respectiva notificação, caso os recursos não sejam providos;
9.4.3. no prazo de 30 (trinta) dias, contados da ciência desta deliberação, encaminhe ao Tribunal, por cópia, comprovante da data em que os interessados tomaram conhecimento desta decisão.
HISTÓRICO 
2.  O ato de alteração da reforma do Sr. Evangelista Medeiros Costa (peça 2) foi considerado ilegal porque o militar já se encontrava reformado quando fora considerado incapaz com base no art. 108 da Lei 6.880/1980, e ainda que estivesse na ativa ou na reserva remunerada, não poderia receber soldo correspondente a mais de um posto do que ocupava na ativa (Voto à peça 13, p. 3) . 
ADMISSIBILIDADE
3. Reitera-se o exame de admissibilidade realizado pelo Sar/Serur (peça 25) , que propôs conhecer do recurso e suspender os efeitos dos itens 9.2, 9.4 e 9.4.1 do Acórdão 5707/2020-TCU-Segunda Câmara em relação ao recorrente, nos termos do art. 48 da Lei 8.443/1992 c/c artigos 285 e 286, parágrafo único, do Regimento Interno do TCU. O Ministro Augusto Nardes conheceu do recurso na forma proposta por esta unidade técnica.
PRELIMINAR DE REGISTRO TÁCITO 
4. Observa-se que o ato de alteração da reforma do recorrente foi disponibilizado ao TCU em 19/5/2015 (peça 2) e foi apreciado e considerado ilegal pela Segunda Câmara na Sessão de 26/5/2020 (peça 11) , ou seja, após o transcurso de cinco anos desde a entrada do ato no Tribunal.
4.1. De acordo com o decidido no Acórdão 587/2011-TCU-Plenário, rel. o Ministro Valmir Campelo, esta Corte vinha adotando o entendimento de que o transcurso de mais de cinco anos desde a entrada do ato de pessoal no TCU, embora não consolidasse situações de ilegalidade, em razão da precariedade dos atos de concessão, de natureza complexa, tornava necessário instaurar o contraditório.
4.2. A consolidação de atos sujeitos a registro manifestamente ilegais, em razão do transcurso de grande lapso temporal, em respeito ao princípio da segurança jurídica, só era admitida pelo TCU em situações excepcionais, quando caracterizada a irreversibilidade da situação fática do interessado ou quando demonstrado que este ficaria sujeito a prejuízo insuportável, se o ato concessório fosse julgado ilegal (cf., e.g., Acórdão 2251/2014-TCU-Plenário, relator o Ministro Bruno Dantas) .
4.3. Ocorre que, em 19 de fevereiro de 2020, o Supremo Tribunal Federal, ao julgar o Recurso Extraordinário 636.553/RS, apreciando o Tema 445 de repercussão geral, fixou a seguinte tese:
Em atenção aos princípios da segurança jurídica e da confiança legítima, os Tribunais de Contas estão sujeitos ao prazo de 5 anos para o julgamento da legalidade do ato de concessão inicial de aposentadoria, reforma ou pensão, a contar da chegada do processo à respectiva Corte de Contas.
4.4. O relator da matéria, Ministro Gilmar Mendes, fundamentou a adoção do prazo de cinco anos por analogia ao prazo previsto no Decreto 20.910/1932, mencionando, ainda, a equivalência desse lapso temporal ao previsto nas Leis 9.873/1999 e 9.784/1999.
4.5. Dessa forma, a Suprema Corte estabeleceu o prazo de cinco anos para que o Tribunal de Contas aprecie o ato, autorizando ou negando o respectivo registro.
4.6. A propósito do impacto da decisão do STF exarada no RE 636.553/RS sobre os processos sujeitos a registro no TCU, o Ministro Walton Alencar Rodrigues teceu pertinentes observações, por ocasião do julgamento que culminou no Acórdão 122/2021-TCU-Plenário (TC Processo 013.339/2020-6) . Por oportuno, pede-se licença para transcrevê-las a seguir:
Sem embargo de considerar o mérito da decisão do STF, o anterior entendimento acerca da observância do contraditório e da ampla defesa após o transcurso de cinco anos desde a chegada do processo no TCU restou prejudicado, porquanto, após esse tempo, segundo prelecionou o Relator da matéria no STF, o ato deve ser considerado 'registrado tacitamente'.
No julgamento dos embargos de declaração, opostos em face dessa decisão, finalizado em 4/12/2020, o E. Relator aduziu que, 'passado esse prazo [de cinco anos, contado de forma ininterrupta, a partir da chegada do processo à corte de contas] sem finalização do processo, o ato restará automaticamente estabilizado. Abre-se, a partir daí, a possibilidade de sua revisão, nos termos do art. 54 da Lei 9.873/1999' (grifos meus) .
A expressa menção do relator à possibilidade de revisão do ato considerado tacitamente registrado impõe novas considerações e imediatas providências por parte desta Corte.
Relativamente à área de pessoal da Administração Federal, já tive a oportunidade de fazer inúmeros pronunciamentos acerca do acúmulo dos processos na Sefip, que há pouco tempo passavam em muito de cem mil, ajuntados ao longo dos anos. Grande parte desses processos foram devolvidos aos órgãos de origem para correção de irregularidades e reenvio ao TCU. E os que permaneceram desafiam a capacidade de trabalho do Tribunal.
 (...) 
Por esse motivo conclui-se que, a partir do registro tácito do ato de concessão, é possível a sua revisão, no prazo de 5 anos, com base no aludido artigo da lei de processo administrativo [art. 54 da Lei 9.784/1999].
Esse entendimento é plenamente compatível com o disposto no art. 260, § 2º, do Regimento Interno do TCU, in verbis:
§ 2º O acórdão que considerar legal o ato e determinar o seu registro não faz coisa julgada administrativa e poderá ser revisto de ofício pelo Tribunal, com a oitiva do Ministério Público e do beneficiário do ato, dentro do prazo de cinco anos da apreciação, se verificado que o ato viola a ordem jurídica, ou a qualquer tempo, no caso de comprovada má-fé.
Registro que o E. Relator no STF, ao apreciar os embargos de declaração, expressamente entendeu desnecessária a modulação de efeitos da decisão adotada no RE 636.553/RS, devendo ser aplicada imediatamente, com efeitos ex tunc.
Em síntese, o entendimento adotado pelo Supremo Tribunal Federal, em sede de recurso extraordinário, com repercussão geral reconhecida, deve ser observado por todos os juízes e tribunais, nos termos dos arts. 927, inciso III, e 1.030 do Código de Processo Civil.
Cabe ao TCU, por conseguinte, em atendimento à disposição legal e aos princípios da eficiência, da razoável duração do processo e da isonomia, evoluir, no entendimento e nos procedimentos, para compatibilizar suas decisões com a recente tese da Suprema Corte.
Chamo a atenção que as despesas atinentes a pessoal, como as reformas, aposentadorias e pensões, além de vencimentos, subsídios etc., configuram os maiores gastos da União Federal - maior mesmo que os juros da dívida - sendo inconcebível que servidores públicos federais continuem fazendo letra morta das normas jurídicas e da Constituição em vigor, mantendo o pagamento de verbas a que não fazem jus, segundo plúrimas decisões do TCU e dos órgãos do Poder Judiciário, como é o caso dos autos.
4.7. Pela leitura do excerto acima, nota-se que o eminente Ministro Walton Alencar Rodrigues, diante das razões expostas pelo relator do RE 636.553/RS, concluiu que após o 'registro tácito' do ato de concessão, assim entendido aquele que deu entrada no TCU e que não chegou a ser apreciado pelo Tribunal dentro do prazo de cinco anos, poderá ser objeto de revisão, observando-se o disposto no art. 54 da Lei 9.784/1999, in verbis:
Art. 54. O direito da Administração de anular os atos administrativos de que decorram efeitos favoráveis para os destinatários decai em cinco anos, contados da data em que foram praticados, salvo comprovada má-fé.
4.8. Neste caso, cabe relembrar, o ato de alteração de reforma foi disponibilizado ao TCU em 19/5/2015 e, para usar as palavras do eminente Ministro Gilmar Mendes, 'restou automaticamente estabilizado' em 19/5/2020, presumindo-se o seu 'registro tácito' nesta última data, de modo que se faz necessário dar provimento ao presente recurso.
4.9. Tendo em vista o entendimento no sentido de se observar o disposto no art. 54 da Lei 9.784/1999, em conjunto com o disposto no art. 260, § 2º, do Regimento Interno do TCU, para que se proceda à revisão de ofício do ato de alteração de reforma objeto deste processo, torna-se necessário o posterior envio dos autos à Sefip, para a realização de tal procedimento, em especial, a oitiva do beneficiário.
4.10 Registra-se, por fim, relativamente ao pleito acostado à peça 35, pugnando que o TCU determine ao órgão providências no sentido de pagar eventuais diferenças nos proventos, que a questão deve ser resolvida no âmbito administrativo, não cabendo determinação nesse sentido. 
CONCLUSÃO
5. O ato de alteração de reforma sob exame, em razão do decurso do prazo de mais de cinco anos entre a data em que foi disponibilizado ao TCU e aquela em que foi apreciado pelo Tribunal, deve ser considerado 'tacitamente registrado', situação que justifica o provimento do recurso, com posterior remessa dos autos à Sefip, para dar início à revisão de ofício, incluindo a oitiva do beneficiário.
PROPOSTA DE ENCAMINHAMENTO
6. Ante o exposto, submetem-se os autos à consideração superior, propondo-se, com fundamento no art. 48 da Lei 8.443/1992, conhecer do recurso e, no mérito, dar-lhe provimento para:
a) tornar sem efeito o Acórdão 5707/2020-TCU-Segunda Câmara, em relação ao recorrente;
b) remeter os autos à Sefip para dar início à revisão de ofício;
c) informar o recorrente e demais interessados do acórdão a ser proferido, destacando que o relatório e o voto que o fundamentam podem ser acessados pelo endereço eletrônico www.tcu.gov.br/acordaos."
	É o relatório.

Henrique Borges Fernandes Junior (OAB/PA 29.987).

Procurador Júlio Marcelo de Oliveira.

PESSOAL. REFORMA. ATRIBUIÇÃO DE VANTAGEM PREVISTA NO ART. 110 DA LEI 6.880/1980 A MILITAR QUE JÁ SE ENCONTRAVA REFORMADO. ILEGALIDADE COM NEGATIVA DE REGISTRO. PEDIDO DE REEXAME. CONHECIMENTO. ATO COM ENTRADA NO TCU HÁ MAIS DE 5 ANOS. PROVIMENTO DO RECURSO. INSUBSISTÊNCIA DO ACÓRDÃO COMBATIDO EM RELAÇÃO AO RECORRENTE. REGISTRO TÁCITO. DETERMINAÇÃO À SEFIP PARA REVISÃO.

REFORMA (REFO)

Secretaria de Recursos (Serur).

Trata-se de pedido de reexame em processo de concessão e alteração de reforma, interposto por Evangelista Medeiros Costa contra o Acórdão 5707/2020-TCU-Segunda Câmara, de relatoria do Ministro-Substituto Marcos Bemquerer Costa. 
2.	Ratificando despacho exarado à peça 27, conheço do presente recurso.
3.	 No âmbito da deliberação recorrida, este Tribunal julgou ilegal o ato de alteração de reforma em favor do ora recorrente, negando-lhe registro, uma vez que já se encontrava reformado quando fora considerado incapaz com base no art. 108 da Lei 6.880/1980, sendo indevida, por consequência, a atribuição da vantagem prevista no art. 110 da mesma Lei. Ainda naquela assentada, o TCU determinou ao Comando do Pessoal de Fuzileiros Navais que, entre outras providências, cessasse o pagamento decorrente do ato impugnado.
4.	A Secretaria de Recursos (Serur) , ao analisar o presente pedido de reexame, à luz do entendimento firmado pelo STF, nos autos do RE 636.553, aduz como preliminar de mérito, que o ato em epígrafe se encontra registrado tacitamente desde 19/5/2020. 
5.	Diante de tal constatação, a unidade técnica propõe, com o aval do Ministério Público junto ao TCU (MPTCU) , dar provimento ao recurso para tornar sem efeito o acórdão recorrido, em relação ao recorrente, e remeter os autos à Sefip, para que dê imediato início aos procedimentos destinados à revisão de ofício do ato de Evangelista Medeiros Costa.
6.	Historiado brevemente os fatos, manifesto minha anuência aos pareceres uniformes exarados nos autos e adoto os fundamentos utilizados como razões de decidir, sem prejuízo dos comentários a seguir.
7.	Não restam dúvidas, a partir das análises efetuadas no relatório e voto da decisão recorrida, sobre a ilegalidade do ato de Evangelista Medeiros Costa. Não obstante, como na data da deliberação já havia decorrido prazo superior a cinco anos desde a entrada do ato no TCU, cabe dar provimento ao recurso para tornar sem efeito Acórdão 5707/2020-TCU-Segunda Câmara, em relação ao recorrente. Impõe-se, no caso presente, o reconhecimento do registro tácito do ato, conforme estipulado pelo Supremo Tribunal Federal (STF) - em regime de repercussão geral - no Recurso Extraordinário 636.553. 
8.	Cabe também, à semelhança do encaminhamento adotado no recente Acórdão 122/2021-TCU-Plenário, de relatoria do eminente ministro Walton Alencar Rodrigues, determinar à Sefip que dê início imediato aos procedimentos de revisão de ofício dos referidos atos. Por meio da referida decisão, o TCU, por unanimidade, entendeu que é possível a revisão de ofício daqueles atos que estiverem eivados de ilegalidade, em análise não exauriente, no prazo de 5 anos, com base no art. 54 da Lei nº 9.784, de 1999, em perfeita consonância com a referida decisão da Suprema Corte.
9.	Sendo assim, como no caso presente não decorreram 5 anos desde a data do registro tácito (19/5/2020) , cabe à Sefip tomar as providências necessárias para dar início à revisão de ofício, na forma proposta pelos pareceres técnicos.
	Ante o exposto, VOTO por que este Tribunal adote a minuta de Acórdão que trago à apreciação.
TCU, Sala das Sessões Ministro Luciano Brandão Alves de Souza, em 29 de junho de 2021.
Ministro JOÃO AUGUSTO RIBEIRO NARDES 
Relator